臺灣高等法院臺中分院民事判決　九十二年度上字第三○二號
　　上　訴　人 　 甲○○
　　上　訴　人　　辛○○
　　訴訟代理人　　乙○○
　　被　上訴人　　庚○○
　　　　　　　　　丁　○
　　　　　　　　　己○○
　　　　　　　　　戊○○
　　訴訟代理人　　丙　○
當事人間請求損害賠償事件，上訴人對於中華民國九十二年六月二十三日台灣台中地
方法院九十二年度訴字第一０六六號第一審判決提起上訴，本院於九十三年五月二十
五日言詞辯論終結，判決如左：
原判決關於命上訴人給付部分，及該部分假執行之宣告，暨命負擔訴訟費用之裁判均
廢棄。
右廢棄部分，被上訴人在第一審之訴及假執行之聲請均駁回。
第一、（除確定部分外）二審訴訟費用由被上訴人負擔。
一、被上訴人主張：死者徐蘭蓀係被上訴人庚○○之夫，被上訴人丙○、丁○、己○
　　○、戊○○之父，於九十一年五月二十六日中午十二時五十分許，徐蘭蓀至台中
　　市○○路五○號「北吉亭休閒家飲料店」購買飲料，因是否已付款項乙事與該店
　　女性店員生有爭執，在旁之上訴人甲○○因適與該女店員聊天，見狀後，乃與徐
　　蘭蓀理論，出手將徐蘭蓀推倒，導致徐蘭蓀右側股骨轉子間骨折，嗣經被上訴人
　　丙○送醫手術，但因年事已高，免疫力較低，感染其他併發症，終於同年八月十
　　九日死亡；上訴人甲○○顯已侵害徐蘭蓀生命權，自應依民法第一百八十四條第
　　一項前段、第二項負侵權行為損害賠償責任，其於行為時雖未滿二十歲，但具有
　　識別能力，而上訴人辛○○、乙○○既為其父母（法定代理人），則依民法第一
　　百八十七條第一項規定，應與上訴人甲○○負連帶賠償之責，爰依上開規定及民
　　法第一百九十四條（精神慰撫金）、第一百九十二條第一項（殯葬費）、第一千
　　一百四十八條（醫療費用）等損害賠償及繼承之規定，請求損害賠償如原判決聲
　　明所示。
二、上訴人則以：對於徐蘭蓀已死亡，且上訴人甲○○出手推徐蘭蓀致倒地乙事不爭
　　執，然徐蘭蓀生前曾患有蜂窩性組織炎住院，因本事件骨折住院後又生感染其他
　　併發症，況依台中榮民總醫院九十一年八月十九日之死亡證明書，與同年八月十
　　七日之診斷證明書，均載明「右側股骨轉子間骨折術後併骨髓炎」，與死亡之疾
　　病或傷害並無直接關係；另鈞院囑託行政院衛生署醫事審議委員會鑑定結果，亦
　　認定「本案病患死亡原因已如醫院開立之死亡證明書所載，‧‧‧故渠之死亡與
　　其所受該項骨折創傷，於醫學學理上並無直接因果關係‧‧‧。」，原審就上訴
　　人請求將本件送請醫事專門機構從事鑑定之事由，未說明何以無須送請鑑定之必
　　要，將死亡診斷書列載為與死亡之疾病或傷害並無直接關係，遽認為有相當因果
　　關係，於法顯有未合；另證人李政鴻醫師結證時亦表示：「徐蘭蓀在住院期間，
　　發生疝氣併部分腸阻塞，故緊急進行疝氣的手術。疝氣併腸阻塞跟菌血症沒有關
　　係‧‧‧，疝氣併腸阻塞的原因很多，是否必然因病痛的關係，醫院沒有辦法作
　　這樣的確定，因為年紀大，經過多次手術，抵抗力減弱，住院時間長，醫院內本
　　身就比較多細菌，所以感染肺炎機率很高‧‧‧，徐蘭蓀的死亡原因是因為肺炎
　　引起呼吸衰竭再引起多重器官衰竭而死亡。」，則疝氣部分腸阻塞亦與骨折無關
　　，與菌血症部分均無任何相當因果關係，係因肺炎引起呼吸衰竭而死亡；是徐蘭
　　蓀之死亡與上訴人甲○○之死亡不具有因果關係，且被上訴人等人未依醫院囑咐
　　於九十一年五月三十一日轉院，是縱認徐蘭蓀之死亡與上訴人甲○○之行為間存
　　有因果關係，則被上訴人等人之上開行為與徐蘭蓀之死亡之結果，亦與有過失等
　　語，資為抗辯。原審為被上訴人一部勝訴之判決，並依聲請為供擔保之假執行宣
　　告，被上訴人就其敗訴部分未聲明不服；上訴人則就其敗訴部分聲明上訴，並求
　　為判決如主文所示。被上訴人則求為判決駁回上訴。
三、查徐蘭蓀係因上訴人甲○○之推倒在地，致生右側股骨轉子間骨折，雖經送醫手
    術，然因感染其他尿路感染，併發急性骨髓炎，及肺炎而去世乙情，為上訴人等
    所不爭執，並有被上訴人所提之台中榮民總醫院出具之死亡證明書、診斷證明書
    （參原審附民卷第七頁、第十八頁）及原審法院九十一年度自字第七三○號刑事
    判決書等可稽，堪信為真實；是以上訴人甲○○有侵害徐蘭蓀之行為等事實，要
    可認定，故本件之主要爭執在於上訴人甲○○之侵害行為與徐蘭蓀之死亡二者間
    是否具有相當因果關係存在，茲審究如次：
（一）按損害賠償之債，以有損害之發生及有責原因之事實，並二者之間，有相當因
      果關係為成立要件，故原告所主張損害賠償之債，如不合於此項成立要件者，
      即難謂有損害賠償請求權存在，最高法院四十八年台上字第四八一號判例著有
      明文。又所謂相當因果關係，係指依經驗法則，綜合行為當時所存在之一切事
      實，為客觀之事後審查，認為在一般情形上，有此環境，有此行為之同一條件
      ，均發生同一之結果者，則該條件即為發生結果之相當條件，行為與結果即有
      相當之因果關係。反之，若在一般情形上，有此同一條件存在，而依客觀之審
      查，認為不必皆發生此結果者，則該條件與結果並不相當，不過為偶然之事實
      而已，其行為與結果間即無相當因果關係（最高法院八十七年度台上字第一五
      四號裁判參照）。
（二）雖然若無上訴人甲○○將徐蘭蓀推倒在地之行為，徐蘭蓀則不會因骨折而住院
      手術，是以上訴人甲○○之行為與徐蘭蓀之住院間，具有「條件關係」；然就
      其與徐蘭蓀之死亡間是否具有「相當性」，當事人間則有爭議；查被害人的特
      殊體質對因果關係的認定本不生影響，然於因傷致病，因病致死之情形，應視
      其病是否因傷所引起，如係因傷致病，因病死亡，則侵權行為與死亡之結果即
      有相當因果關係，否則如係受傷後，因他病而死，自無因果關係可言；換言之
      ，若係因受傷後，因久未能痊癒導致身體衰竭而死，則受傷與死亡間具有相當
      因果關係；若因傷住院，於復健進行中，因宿病或患者體弱感染其他病症而死
      亡，則無相當因果關係。
（三）本件死者徐蘭蓀，係因上訴人甲○○之侵害行為導致骨折住院手術，最後因肺
      炎及多重器官衰竭而呼吸衰竭死亡乙情，業經死亡證明書上載明。被上訴人雖
      稱徐蘭蓀手術後，因年事已高，免疫力較低，感染其他併發症而死亡，上訴人
      甲○○顯已侵害徐蘭蓀生命權云云；然證人李政鴻（即徐蘭蓀住院時之主治醫
      師）於原審刑事庭做證時表示：「他是右股骨轉子骨折，‧‧‧，併發骨髓炎
      。因為骨髓炎會持續發燒，細菌會侵入到血液裡面，產生菌血症。‧‧‧，當
      時急性骨髓炎的部分已獲得控制，但是有可能轉變成慢性骨髓炎。『但是慢性
      骨髓炎不會有致命的危險』，這對於老年人和一般人都一樣。當時進行第二次
      擴創術的手術後，『他的骨髓炎已經大致獲得控制，發燒部分也已經緩解』。
      如果發燒部分已經獲得緩解，他得菌血症就跟著改善，病況也趨於穩定。‧‧
      ‧。（法官問：為何又引發肺炎？）他在住院期間，因他有疝氣併部分腸阻塞
      ，所以他有一小段的（得）小腸跑到陰囊裡面去，‧‧‧，他以前就有輕微疝
      氣病症。‧‧‧。（法官問：疝氣併部分腸阻塞，跟他之前因為轉子間骨折骨
      髓炎、菌血症有無關係？）跟菌血症沒有關係，‧‧‧。」（參本院卷第四十
      六頁背面）由前述之死亡證明書上之記載與證人之陳述可知，徐蘭蓀之「骨髓
      炎已經大致獲得控制，發燒部分也已經緩解」，亦即其已在復健進行中，故徐
      蘭蓀之死亡原因與骨折、骨髓炎或菌血症應無關係，且骨髓炎也不會有致命的
      危險；至於主要死亡原因肺炎，係因徐蘭蓀本身疝氣併部分腸阻塞所引起，而
      徐蘭蓀本身以前就有輕微疝氣病症，亦即疝氣為其「宿疾」，與上訴人甲○○
      之傷害行為所引發之骨折、骨髓炎或菌血症無關，故徐蘭蓀係因他病（疝氣併
      腸阻塞）而死亡。況且行政院衛生署醫事審議委員會之鑑定報告亦表示：「本
      案病患死亡原因已如醫院開立之死亡證明書所載，‧‧‧故渠之死亡與其所受
      該項骨折創傷，於醫學學理上『並無直接因果關係』。大抵骨折屬一身體器官
      因機械力而損害之情況，而感染則為致病微生物侵入體內引起，本為病因完全
      不同之兩種傷病。事實上，骨科教科書中也鮮少將感染列為閉鎖性骨折併發症
      之列。與手術後病患自行摘除手術傷口敷料，導致傷口染污，較為相關。」而
      兩造當事人於本院庭訊時，對於上述行政院衛生署醫事鑑定委員會之鑑定報告
      ，均表示沒有意見；因此，徐蘭蓀之死亡，由上述證人之證詞與鑑定報告得知
      ，與上訴人甲○○將其推倒在地，致生右側股骨轉子間骨折並無相當因果關係
      。是以本件徐蘭蓀之死亡與上訴人甲○○之傷害行為，並無相當性，即不具有
      相當因果關係。故上訴人稱，死者徐蘭蓀住院後感染其他併發症而死亡，與上
      訴人甲○○之侵害行為不具因果關係，自為可採。被上訴人損害賠償之請求，
      自無從准許。
四、綜上所述，被上訴人本於侵權行為之法律關係，請求上訴人損害賠償，為無理由
    ，不應准許，自應駁回被上訴人之請求。原審為上訴人部分敗訴之判決，並為假
    執行之宣告，於法未合，上訴意旨指摘原判決不當，求予廢棄改判，為有理由，
    爰予廢棄改判如主文第二項所示。
五、本件待證事實已臻明確，兩造其餘之攻擊防禦方法與本件判決之結果不生影響，
    爰不一一審酌。
六、據上論結，本件上訴有理由，依民事訴訟法第四百五十條、第七十八條、第八十
    五條第一項前段，判決如主文。
中　　　華　　　民　　　國　　九十三　　年　　　六　　　月　　　八　　　日
~B1民事第三庭審判長法　官　陳照德
~B2　　　　　　　　法　官　陳成泉
~B3　　　　　　　　法　官　曾謀貴
右為正本係照原本作成。
不得上訴。
~B　　　　　　　  書記官　王瑩澤
中　　　華　　　民　　　國　　九十三　　年　　　六　　　月　　　八　　　日
                                                                        Ｈ
